臺灣高等法院民事判決
108年度重家再字第2號
再審原告    田宜蕾  



訴訟代理人  陳俊傑律師
再審被告    邱彥鈞  
訴訟代理人  洪堯欽律師
            劉健右律師

上列當事人間請求履行協議事件，再審原告對於中華民國108年7
月16日本院107年度重家上字第76號確定判決提起再審之訴，本
院於109年5月13日言詞辯論終結，判決如下：
    主      文
再審之訴駁回。
再審訴訟費用由再審原告負擔。 
    事實及理由
壹、程序部分：
    按再審之訴，應於30日之不變期間內提起。前項期間，自判
    決確定時起算，判決於送達前確定者，自送達時起算；其再
    審之理由發生或知悉在後者，均自知悉時起算。民事訴訟法
    第500條第1項、第2項定有明文。經查，本件再審原告對於
    民國108年7月16日本院107年度重家上字第76號第二審判決
    （下稱原確定判決）聲明不服，提起上訴，經最高法院於10
    8年10月31日以108年度臺上字第2281號裁定駁回上訴而告確
    定，該裁定於108年11月13日送達再審原告，有送達證書在
    卷可稽(見外放之最高法院108年度臺上字第2281號影印卷宗
    第65頁)，是以再審原告於108年12月13日提起本件再審之訴
    （見本院卷第3頁），並未逾30日之法定不變期間，合先敘
    明。
貳、實體部分：　　
一、再審原告主張：伊與再審被告於96年10月12日結婚，伊於婚
    前之95年5月間，出資購置上海市○○○區○○鎮○○路0000弄0○弄
    000號房屋（下稱系爭房屋），登記於再審被告名下。嗣兩
    造於98年12月簽訂協議書（下稱系爭協議書），其中第12條
    約定如兩造離婚，兩人名下之所有財產及債務均一人一半，
    兩造已於104年6月8日經法院判決離婚，於同年9月1日確定
    。而系爭房屋市值約人民幣1551萬7656元，折算約新臺幣（
    下同）7076萬511.36元，伊訴請再審被告給付系爭房屋一半
    價值即3500萬元，經臺灣士林地方法院以107年度重家財訴
    字第1號判決駁回伊之請求，伊不服提起上訴，經本院以原
    確定判決駁回伊之上訴，再經最高法院以108年度臺上字第2
    281號裁定駁回上訴而告確定。惟依臺灣地區與大陸地區人
    民關係條例（下稱兩岸人民關係條例）第51條第1項之規定
    ，系爭房屋既坐落大陸地區，其物權應依物之所有地法，而
    系爭房屋為伊之婚前財產，依中華人民共和國婚姻法（下稱
    大陸婚姻法）第19條第1、2項規定，夫妻得以書面約定婚前
    財產歸各自所有、共同所有或部分各自所有、部分共同所有
    ，系爭協議書第12條約定之真意乃兩造可平分系爭房屋，原
    確定判決疏未審酌前情，逕認系爭協議書之性質為贈與契約
    ，業經再審被告合法撤銷贈與之意思表示，而駁回伊之請求
    ，顯有消極不適用兩岸人民關係條例第51條第1項、大陸婚
    姻法第19條第1、2項規定之違法，符合民事訴訟法第496條
    第1項第1款之再審事由，爰依法提起本件再審之訴，聲明：
    ㈠原一審判決及原確定判決關於駁回伊後開第㈡項請求部分均
    廢棄；㈡再審被告應給付伊1000萬元，及自起訴狀繕本送達
    翌日起至清償日止按年息5%計算之利息；㈢願供擔保，請准
    宣告假執行。
二、再審被告則略以：再審原告主張原確定判決消極不適用兩岸
    人民關係條例第51條第1項、大陸婚姻法第19條第1、2項規
    定乙節，乃再審原告收受原確定判決時即可知悉，惟其不惟
    未於歷審程序中為主張，亦未於提起第三審上訴時提及，經
    最高法院裁定駁回其上訴確定。其既知悉該再審事由，卻不
    為主張，依民事訴訟法第496條第1項但書之規定，即不得再
    以此為由提起再審之訴。再者，原確定判決已探究兩造之真
    意，認定系爭協議書並未就兩造其餘財產及債務為分配協議
    之意，為單務契約，則系爭協議書縱應適用中華人民共和國
    之法律，因系爭協議書應定性為贈與契約，應適用中華人民
    共和國合同法第186條之規定，即贈與人在贈與財產之權利
    移轉之前可以撤銷贈與，核與原確定判決認定之結果並無不
    同，是原確定判決應屬正當，依民事訴訟法第540條之規定
    ，應駁回本件再審之訴等語，資為抗辯。答辯聲明：再審之
    訴駁回。
三、再審原告主張原確定判決有前揭民事訴訟法第496條第1項第
    1款之再審事由，惟為再審被告所否認，並以前揭情詞置辯
    。經查：
　㈠按確定判決有民事訴訟法第496條第1項各款情形，固得提起
    再審之訴以為救濟，但當事人已依上訴主張其事由，或知其
    事由而不為主張者，不在此限，同條項但書亦有明文。又第
    二審判決是否有民事訴訟法第496條第1項第1款所定適用法
    規顯有錯誤之情形，於該判決送達當事人之時，即可知悉，
    如當事人對之聲明不服，自非不得依上訴主張之，以求救濟
    。如不依上訴主張其事由，任令第二審判決發生確定之效果
    ，即應受民事訴訟法第496條第1項但書之限制，不得對之提
    起再審之訴（參照最高法院83年度臺上字第912號判決意旨
    ）。
　㈡查原確定判決是否有消極不適用兩岸人民關係條例第51條第1
    項、大陸婚姻法第19條第1、2項規定之違法等情，乃再審原
    告於收受原確定判決正本之送達時即可知之，惟再審原告提
    起第三審上訴時，僅主張：系爭協議書第12條約定「邱秉承
    和田宜蕾從今起將對兩人同組成的家盡心盡力，如在勾溝協
    調後仍選擇離婚，將與兩人名下之所有財產（不包括小孩監
    護權）及債務一分為二，一人一半，不得有異議」等語，其
    真意乃兩造同意努力維持婚姻，若仍無法維持，有關夫妻之
    財產及債務，則由兩造各半，並未就夫或妻離婚時財產之性
    質究屬婚前或婚後財產為約定，亦未將兩造債務排除在外，
    而係概括就選擇離婚當時雙方現存財產及債務互為結算，一
    人一半，而預立分配原則，惟原確定判決遽認系爭協議書係
    就再審被告婚前財產為贈與之約定，有適用民法第98條、第
    418條規定不當之違誤等語，並未主張原確定判決有消極不
    適用兩岸人民關係條例第51條第1項、大陸婚姻法第19條第1
    、2項規定之違法情事，此有再審原告108年9月2日民事補呈
    上訴理由狀可參（見外放最高法院108年度臺上字第2281號
    影印卷宗第27-33頁），再審原告亦不否認本件提起再審之
    訴之事由，與其上訴最高法院之事由不同（見本院卷第216
    頁），足徵再審原告提起第三審上訴時，確未主張原確定判
    決有前述消極不適用兩岸人民關係條例第51條第1項、大陸
    婚姻法第19條第1、2項規定之違法情事。雖再審原告提起第
    三審上訴，係經最高法院認其上訴為不合法而裁定駁回上訴
    ，惟再審原告收受原確定判決正本之送達時，對於該判決有
    無前述適用法規顯有錯誤之情形，既可知悉，卻未於上訴第
    三審時提出此部分主張，導致法院無從就此為審酌、判斷，
    而以裁定駁回其上訴，乃可歸責於再審原告，自不在再審制
    度保護之列，依前開說明，再審原告即不得於上訴經駁回確
    定後，復對原確定判決以適用法規顯有錯誤為由，提起再審
    之訴。
四、從而，再審原告主張原確定判決有民事訴訟法第496條第1項
    第1款規定之適用法規顯有錯誤之再審事由，提起本件再審
    之訴，為無理由，應予駁回。
五、本件事證已臻明確，兩造其餘攻擊防禦方法及立論之證據資
    料，均經本院審酌後，對判決結果不生影響，爰無庸逐一論
    述，併此敘明。
六、據上論結，本件再審之訴為無理由，依民事訴訟法第78條，
    判決如主文。
中　　華　　民　　國　　109 　年　　5 　　月　　27　　日
                  家事法庭  
                      審判長法  官  蔡和憲
                            法  官  邱靜琪
                            法  官  蕭清清
正本係照原本作成。
如不服本判決，應於收受送達後20日內向本院提出上訴書狀，其
未表明上訴理由者，應於提出上訴後20日內向本院補提理由書狀
（均須按他造當事人之人數附繕本）上訴時應提出委任律師或具
有律師資格之人之委任狀；委任有律師資格者，另應附具律師資
格證書及釋明委任人與受任人有民事訴訟法第466 條之1第1項但
書或第2項（詳附註）所定關係之釋明文書影本。如委任律師提
起上訴者，應一併繳納上訴審裁判費。
中　　華　　民　　國　　109 　年　　5 　　月　　27　　日
　　　　　　　　　　　　　
　　　　　　　　　　　　　  書記官  張淑芳 
附註：
民事訴訟法第466條之1（第1項、第2項）：
對於第二審判決上訴，上訴人應委任律師為訴訟代理人。但上訴
人或其法定代理人具有律師資格者，不在此限。
上訴人之配偶、三親等內之血親、二親等內之姻親，或上訴人為
法人、中央或地方機關時，其所屬專任人員具有律師資格並經法
院認為適當者，亦得為第三審訴訟代理人。